臺灣高等法院高雄分院刑事判決　　　 100年度上訴字第1155號
上　訴　人
即　被　告　宋國仕
指定辯護人　陳意青律師
上列上訴人因強盜等案件，不服臺灣屏東地方法院100 年度訴字
第279 號中華民國100 年5 月31日第一審判決（起訴案號：臺灣
屏東地方法院檢察署100 年度偵字第（1362、1596、1881、2205
、2336號），提起上訴，本院判決如下：
    主  文
原判決關於攜帶兇器強盜共二罪及定應執行刑部分均撤銷。
宋國仕犯如附表編號5 、6 所示之攜帶兇器強盜罪，共二罪，各
處如附表編號5 、6 所示之刑（含沒收）。
其他上訴駁回。
上開撤銷改判所處之刑與其他上訴駁回部分原審所處之刑，應執
行有期徒刑拾貳年，扣案牛排刀壹支沒收。
    事  實
一、宋國仕前於民國96年間，因公共危險案件，經原審法院以96
    年度交簡字第707 號判處有期徒刑4 月確定，至98年8 月23
    日執行完畢出監。宋國仕基於意圖為自己不法所有之竊盜犯
    意，分別於附表編號1-4 所示時間、地點，竊取他人之物，
    行竊之方法及竊取之物均詳如附表各該編號所載；又另基於
    意圖為自己不法所有之強盜犯意，分別於附表編號5 、6 所
    示時間、地點為攜帶兇器強盜之行為，強盜之方法及所得財
    物均如附表各該編號所載。嗣經附表所示被害人報案，並經
    警方調閱相關監視錄影畫面後，循線查獲，並扣得被告所有
    上開牛排刀及非被告所有之刺刀各1 支。
二、案經屏東縣政府警察局屏東分局報告臺灣屏東地方法院檢察
    署檢察官偵查起訴。
    理  由
壹、證據之證據能力
    按被告以外之人於審判外之陳述，雖不符刑事訴訟法第159
    條之1 至之4 等規定，惟經當事人於審判程序同意作為證據
    ，法院審酌該言詞或書面陳述作成時之情況，認為適當者，
    亦得為證據；又當事人、代理人或辯護人於法院調查證據時
    ，知有刑事訴訟法第159 條第1 項不得為證據之情形，而未
    於言詞辯論終結前聲明異議者，視為有前項之同意；刑事訴
    訟法第159 條之5 定有明文。本件檢察官、被告及其辯護人
    對卷內各項傳聞證據，均於本院準備程序中同意有證據能力
    ，且於本院審理調查證據時，均知悉為傳聞證據，而未在言
    詞辯論終結前聲明異議，本院審酌上開證據作成時，並無不
    當取供或非法取得情形，認以之作為本案證據亦屬適當，依
    法均有證據能力。
貳、實體方面
一、上揭犯罪事實，業據被告宋國仕坦承不諱，復有附表各編號
    證據欄所示人證、物證可資佐證，是認其自白與事實相合，
    堪予採信。至被告雖罹患中度智能障礙，有身心障礙手冊影
    本供參（見警卷第4186號第18頁），惟其於警詢就附表所載
    各次犯行，均能正常陳述其犯案過程，此有各該警詢筆錄足
    稽，被告經本院送請屏安醫院鑑定其為各該犯罪行為時之精
    神狀態，該院函覆鑑定結果亦稱：被告於鑑定過程中雖多次
    表示犯罪行為係在完全無意識之下所發生。然就其犯罪行為
    前、行為中、行為後之狀況而言，並無證據顯示被告於犯案
    當時有受到知覺或思考障礙的影響，亦難謂其認知功能與現
    實區辨能力有受損的情形，相反地，被告犯案之行為與其過
    去長期行為模式較為一致，明顯受其人格特質之影響。綜上
    所述，並無證據顯示被告犯罪當時之精神狀態有刑法第十九
    條第一項或第二項所稱：「行為時因精神障礙或其他心智缺
    陷，致不能辨識其行為違法或欠缺依其辨識而行為之能力」
    、「行為時因前項之原因，致其辨識行為違法或依其辨識而
    行為之能力，顯著減低」之情事等語，有該院100 年11月2
    日屏安醫字第（100 ）0475號函及所附屏安醫鑑字第(100)0
     803號鑑定報告書存卷可參（本院卷第56-63 頁）。從而，
    被告行為時之精神狀態，並無上開刑法第19條第1項 或第2
    項之不罰或減輕其刑之情形應屬明確。綜此，本件被告犯行
    ，事證明確，洵堪認定，應依法論科。
二、按刑法第321 條第1 項第3 款之加重竊盜罪，係以行為人攜
    帶兇器竊盜為其加重條件，此所謂兇器，並無種類限制，凡
    客觀上足對他人生命、身體、安全構成威脅，具危險性之器
    物均屬之，且祇須行竊時攜帶此種具危險性之兇器為已足，
    尚不以攜帶之初有行兇意圖為必要（最高法院79年台上字第
    5253號判例意旨參照）。被告為附表編號4 、5 之犯行時，
    所攜帶之牛排刀，以及編號6 犯行時所攜帶之刺刀，皆係前
    端尖銳、刀鋒銳利之金屬銳器，客觀上顯足對他人生命、身
    體、安全構成威脅，均屬兇器無疑。核被告所為附表編號1-
    3 部分，均係犯刑法第320 條第1 項之竊盜罪；編號4 部分
    ，係犯刑法第321 條第1 項第3 款之加重竊盜罪；編號5、6
    部分，均係犯刑法第330 條第1 項之加重強盜罪，即犯強盜
    罪而有第321 條第1 項第3 款之情形。被告所犯前揭各罪，
    犯意個別、行為互殊，乃獨立數罪，應分論併罰。被告曾受
    如事實欄所載判刑執行等情，有臺灣高雄高等法院被告前案
    紀錄表可按，其於徒刑執行完畢後，5 年內故意再犯本件有
    期徒刑以上之各罪，為累犯，均依刑法第47條第1 項加重其
    刑。起訴書關於附表編號4 之犯行，認係犯刑法第320 條第
    1 項之普通竊盜罪，雖有疏誤，惟此業經公訴人於原審當庭
    更正，復由原審及本院踐行權利告知俾被告為訴訟上防禦（
    見原審卷第29頁反面），本院自得依更正之法條而為審理。
三、撤銷改判部分：
(一)、原審認定被告犯附表編號5 、6 所示之攜帶兇器強盜罪，固
    非無見，惟(一)附表編號5 部分，被告除持刀揮舞外，並向店
    員潘佩伶喝稱「小姐錢拿來」，以此方法脅迫店員潘佩伶，
    業經潘佩伶於警詢證述明白，業如前述，此脅迫言語配合持
    刀揮舞之動作，始足以表達出被告不法所有之意圖之強盜他
    人之物的犯罪故意，原判決未記載此具體之脅迫言語，尚有
    未洽；(二)附表編號6 部分，被告持刺刀，至店內櫃臺前，取
    出上開刺刀，持以向店員張智鈞喝稱「搶劫」，藉以脅迫張
    智鈞交付收銀機內現金，致張智鈞不能抗拒，而將收銀機之
    抽屜抽出，放於收銀桌上，宋國仕伸手拿取該抽屜內現金43
    1 元，得手後逃逸等情，業經本院認定如前。被告並未自承
    有揮舞刺刀之動作，證人張智鈞於警詢係證稱：「（被告）
    自衣內取出一把短刀並告訴我搶劫，並要我將收銀機打開錢
    交出來，我便將收銀機抽屜整個抽出來放在收銀桌上，歹徒
    伸手將收銀機抽屜內431 元取走。」等語明確（警四卷第8
    頁），亦未指述被告有持刀作勢揮舞的動作，原判決認定此
    部分被告有持該刺刀揮舞，已屬無據，又未記載被告向被害
    人張智鈞喝稱「搶劫」之脅迫的重要構成要件事實，亦有瑕
    疵。被告上訴主張附表編號6 部分量刑及定應執行刑過重（
    理由詳後述），亦非全無理由，從而，原審關於附表編號5
    、6 部分既有上開可議，自應由本院就此部分及定應執行刑
    部分撤銷改判之。
(二)、爰審酌被告尚值年壯，並曾從事飼料業（見警卷第2734號第
    3 頁、第2513號第3頁、第4186號第3頁），非無謀生能力，
    仍得以正當手段賺取生活費用，其兩度持刀強盜超商錢財，
    不僅對被害人者之財產法益造成損害，猶更可議者為對被害
    人之生命、身體法益恐造成嚴重危害，雖未實際剝奪他人生
    命或傷害他人身體，然造成被害人之恐懼甚大，對社會秩序
    及治安之敗壞，破壞亦大，且衡諸其人格特質具有反社會性
    格，有上開屏安醫院鑑定報告可參（本院卷第61頁），量刑
    自不宜過輕。惟審酌其於起訴案移原審之初雖曾否認持刀強
    盜，然俟於原審準備程序及審理程序即坦承持刀強盜，於本
    院審理時亦已坦承犯罪，就此而言，犯後態度尚可；又本件
    被告為此二次持刀強盜犯行時，均有帶安全帽，其於警詢及
    偵查中均能坦認此等犯罪，對本案偵查階段事證之釐清及司
    法資源之節省均有相當之助益；再者，被告行為時精神及心
    智狀況，並無證據顯示被告於犯案當時有受到知覺或思考障
    礙的影響，亦難謂其認知功能與現實區辨能力有受損的情形
    ，固均如前述，然綜合其衡鑑結果，被告目前在署立屏東醫
    院的診斷為慢性精神分裂症，心理衡鑑亦呈現其在認知、職
    業、社會功能上的缺損情形，目前思考脫離現實及猜疑，會
    與外界保持隔離的狀態等情，亦有上開鑑定報告可按（本院
    卷第61頁），足見其就業能力、機會，以及適應社會之能力
    均較一般人為低；被告雖持刀強盜，惟均無以刀抵住被害人
    脖子或其他要害，或者實際傷害被害人之情狀，而其第一次
    強盜所得為6109元、第二次強盜所得僅431 元，所得均屬非
    多，其第一次強盜被查獲後數日，竟亳無所懼，又犯第二次
    強盜，惟第二次所得僅431 元金額尤少，及其犯罪動機、手
    段等一切情狀，量處附表編號5 部分有期徒刑7 年6 月，附
    表編號6 部分有期徒刑8 年。原審量刑未能具體審酌被告在
    認知、職業、社會功能上的缺損，及目前思考脫離現實及猜
    疑，會與外界保持隔離的狀態等情，造成其就業能力、機會
    ，以及適應社會之能力均較一般人為低，亦未審及其兩次強
    盜所得金額均少，而分別量處附表編號5 部分有期徒刑8 年
    ，編號6 部分有期徒刑9 年，量刑均有過重。又扣案牛排刀
    1 支，被告坦稱係其所有犯附表編號5 犯行時所攜帶用以強
    盜之工具（見警卷第4186號第4 頁、原審卷第63頁反面），
    爰依刑法第38條第1 項第2 款宣告沒收。至扣案刺刀1 支雖
    係被告持以犯附表編號6 強盜案之工具，但其幾度反覆供陳
    「刺刀是朋友送的」、「刺刀是隨地撿的」（見警卷第5076
    號第4 頁、本院卷第63頁反面），尚無證據可認係被告所有
    ，爰不予宣告沒收。
四、其他上訴駁回部分：原審認被告所犯附表編號1-4 之竊盜犯
    行，事證明確，並分別依刑法第320 條第1 項、第321 條第
    1 項第3 款，予以論科，且審酌被告年輕而仍有謀生能力，
    未以正當手法賺取金錢，竊取電腦、機車等價值不斐之財物
    及其素行非佳、犯後坦承犯行，態度非劣等一切情狀，量處
    如附表編號1-4 所示之刑，編號4 部分並宣告沒收其所有作
    案時攜帶之兇器，此部分認事用法均無違誤，量刑亦屬妥適
    ，自可維持。被告上訴指摘原判決此部分量刑過重云云，為
    無理由，應予駁回。
五、上開撤銷改判部分所處之刑及其他上訴駁回部分原審所處之
    刑，定應執行刑部分：按數罪併罰之定應執行之刑，係出於
    刑罰經濟與責罰相當之考量，並非予以犯罪行為人或受刑人
    不當之利益，為一種特別的量刑過程，相較於刑法第57條所
    定科刑時應審酌之事項係對一般犯罪行為之裁量，定應執行
    刑之宣告，乃對犯罪行為人本身及所犯各罪之總檢視，除應
    考量行為人所犯數罪反應出之人格特性，並應權衡審酌行為
    人之責任與整體刑法目的及相關刑事政策，在量刑權之法律
    拘束性原則下，依刑法第51條第5款之規定，採限制加重原
    則，以宣告各刑中之最長期為下限，各刑合併之刑期為上限
    ，但最長不得逾30年，資為量刑自由裁量權之外部界限，並
    應受法秩序理念規範之比例原則、平等原則、責罰相當原則
    、重複評價禁止原則等自由裁量權之內部抽象價值要求界限
    之支配，使以輕重得宜，罰當其責，俾符合法律授與裁量權
    之目的，以區別數罪併罰與單純數罪之不同，兼顧刑罰衡平
    原則（最高法院100 年度台上字第21號判決意旨參照）。申
    言之，法院就數罪併罰各處有期徒刑之案件，應整體審酌上
    揭各因素，定其應執行刑，以符合比例原則、平等原則、責
    罰相當原則、重複評價禁止原則，並非以單純就各罪刑度累
    加為原則，所定應執行刑低於各刑合併累加之刑期，實係出
    於「限制加重原則」下，整體審酌之結果，而非給予多次犯
    罪之被告寬典，以鼓勵多次犯罪。本院審酌被告所犯普通竊
    盜3 次、加重竊盜1 次，分別處附表編號1-4 所示，有期徒
    刑6 月、6 月、8 月、8 月，而附表編號5 、6 加重強盜罪
    ，分別處有期徒刑7 年6 月、8 年，因加重強盜罪法定最低
    本刑即為7 年以上有期徒刑，整體審酌其累積之惡性程度及
    應處以如何之刑罰始克相當，則如以單純累加之方式定其應
    執行刑，所處罰之刑度顯將超過其行為之不法內涵，而違反
    罪責相當原則，及考量因生命有限，刑罰對被告造成之痛苦
    程度，係隨刑度增加而生加乘效果，則數罪併罰之情形，亦
    應隨罪數增加遞減其刑罰較為適當，茲就前開撤銷改判所處
    各如附表編號5 、6 所示之刑與上訴駁回部分原審所處之刑
    ，依法定應執行刑為有期徒刑12年，原審未能為上開整體之
    審酌，及深究上開定應執行刑限制加重原則之立法目的，就
    定應執行刑部分而言，上開各罪縱依原審所處刑度，定應執
    行有期徒刑18年，亦嫌過重。
六、至公訴意旨認被告短時間內陸續犯下本案數罪，顯具犯罪之
    習慣，僅藉刑之執行無法徹底根絕惡行，請求併予諭知強制
    工作等語。惟按強制工作之規範旨趣，係對嚴重職業性犯罪
    和欠缺正確工作觀念或無常態工作因而形成犯罪習慣者，強
    制其從事勞動、學習一技之長及正確之謀生觀念，使日後能
    重返社會、適應常態生活，是該保安處分為拘束身體、自由
    之處置，乃刑罰補充制度，非但應受比例原則規範，更須有
    具體事實足證犯罪惡習及慣行存在，並非一有累犯或連續犯
    罪之情形，即可認為有犯罪習慣（最高法院54年度台上字第
    3041號判決意旨參照）。故被告雖有本件多次犯罪之情況，
    但此與以犯罪為常態、具犯罪之習慣有間，因公訴人尚無提
    出具體事證足示被告確係慣犯積重難返，亦無證據證明被告
    因遊蕩或懶惰成習而犯罪，須強制其從事勞動、學習專長或
    匡正謀生觀念之情形（見原審卷第64頁），是衡諸比例原則
    ，審酌前開量刑事由後，本院認對被告量處如主文所示之刑
    已足收儆懲，無庸宣告強制工作，併此敘明。
據上論斷，應依刑事訴訟法第368條、第369條第1項前段、第364
條、第299 條第1 項前段，刑法第330 條第1 項、第47條第1 項
、第51條第5 款、第38條第1 項第2 款，判決如主文。
本案經檢察官朱秋菊到庭執行職務
中    華    民    國   100    年    12    月    28    日
                  刑事第十庭    審判長法  官  陳中和
                                      法  官  林水城
                                      法  官  蔡國
以上正本證明與原本無異。
加重強盜部分如不服本判決應於收受本判決後10日內向本院提出
上訴書狀，其未敘述上訴理由者，並得於提起上訴後10日內向本
院補提理由書狀（均須按他造當事人之人數附繕本）「切勿逕送
上級法院」。
其餘部分不得上訴。
中    華    民    國   100    年    12    月    28    日
                                      書記官  周青玉
附錄本判決論罪科刑法條：
刑法第330 條
犯強盜罪而有第三百二十一條第一項各款情形之一者，處七年以
上有期徒刑。
前項之未遂犯罰之。
附表：
┌─┬────┬────────────┬───────┬────┐
│編│犯罪時間│犯罪方法                │證據          │論罪科刑│
│號│、地點  │                        │              │        │
├─┼────┼────────────┼───────┼────┤
│1 │99年11月│宋國仕趁無人注意之際，徒│被告之自白、證│宋國仕犯│
│  │30日10時│手竊取鄭鳳章持有之電腦1 │人鄭鳳章之證述│竊盜罪，│
│  │20分許，│台（查獲後贓物已由被害人│、贓物認領保管│累犯，處│
│  │屏東縣屏│領回）。                │單、監視錄影畫│有期徒刑│
│  │東市民生│                        │面翻拍照片、查│陸月。  │
│  │路3之3號│                        │獲採證照片（警│        │
│  │鄭鳳章經│                        │卷第2734號第3 │        │
│  │營之電腦│                        │、6、8、18、21│        │
│  │維修店。│                        │-22、23-24頁，│        │
│  │        │                        │原審卷第58、62│        │
│  │        │                        │頁）。        │        │
├─┼────┼────────────┼───────┼────┤
│2 │99年12月│宋國仕趁無人注意之隙，徒│被告之自白、證│宋國仕犯│
│  │6 日19時│手竊取許原豪置於櫃臺上之│人許原豪之證述│竊盜罪，│
│  │30分許，│電腦1 台（查獲後贓物已由│、贓物認領保管│累犯，處│
│  │屏東縣屏│被害人領回）。          │單、監視錄影畫│有期徒刑│
│  │東市民生│                        │面翻拍照片、查│陸月。  │
│  │路343 號│                        │獲採證照片（偵│        │
│  │「順發3C│                        │卷第1881號第3 │        │
│  │」量販店│                        │、6、15、16、1│        │
│  │。      │                        │7-18頁，原審卷│        │
│  │        │                        │第58、62頁）。│        │
├─┼────┼────────────┼───────┼────┤
│3 │99年12月│宋國仕見機車鑰匙未拔，趁│被告之自白、證│宋國仕犯│
│  │31日8 時│無人注意之際，以該鑰匙啟│人李玠烜之證述│竊盜罪，│
│  │50分許，│動該機車，竊取李玠烜所有│、贓物認領保管│累犯，處│
│  │屏東縣麟│停放於該處之車牌號碼    │單、車輛尋獲電│有期徒刑│
│  │洛鄉中山│836-DZ P號重型機車1 部（│腦輸入單、監視│捌月。  │
│  │路160之1│查獲後機車及鑰匙均已由被│錄影畫面翻拍照│        │
│  │號「屏安│害人領回）。            │片、查獲採證照│        │
│  │醫院」停│                        │片（警卷第2513│        │
│  │車場。  │                        │號第3、5、12、│        │
│  │        │                        │13、14-15、16-│        │
│  │        │                        │18頁，原審卷第│        │
│  │        │                        │58、62頁）。  │        │
├─┼────┼────────────┼───────┼────┤
│4 │100年2月│宋國仕攜帶其所有之兇器牛│被告之自白、證│宋國仕犯│
│  │13日8時 │排刀進入該便利商店內，伺│人潘佩伶之證述│攜帶兇器│
│  │3分許， │機行竊，嗣趁無人注意之際│、贓物認領保管│竊盜罪，│
│  │屏東縣麟│，下手竊取置於商品架上之│單、監視錄影畫│累犯，處│
│  │洛鄉○○○○路視訊攝影機1 部（價值│面翻拍照片、查│有期徒刑│
│  │路417號 │349 元，查獲後已由被害人│獲採證照片、原│捌月。扣│
│  │「全家便│領回）。                │審勘驗筆錄（警│案牛排刀│
│  │利商店」│                        │卷第4186號第3 │壹支沒收│
│  │。      │                        │、7 、12、    │。      │
│  │        │                        │20-21 、22-26 │        │
│  │        │                        │頁，偵卷第2205│        │
│  │        │                        │號第14頁，原審│        │
│  │        │                        │卷第58、48頁、│        │
│  │        │                        │第63頁反面）。│        │
│  │        │                        │              │        │
├─┼────┼────────────┼───────┼────┤
│5 │100年2月│宋國仕竊得上開編號4 所載│被告之自白、證│宋國仕犯│
│  │13日8時 │之網路視訊攝影機1 部後，│人潘佩伶之證述│攜帶兇器│
│  │4分許， │另基於強盜之犯意，至櫃臺│、監視錄影畫面│強盜罪，│
│  │附表一編│前，自其身上取出上開兇器│翻拍照片、查獲│累犯，處│
│  │號4 地點│牛排刀，作勢揮舞，並向店│採證照片、原審│有期徒刑│
│  │。      │員潘佩伶喝稱「小姐錢拿來│勘驗筆錄（警卷│柒年陸月│
│  │        │」，以此方法脅迫店員潘佩│第4186號第3 、│。扣案牛│
│  │        │伶將收銀機內現金交出，致│6、7、20-21 、│排刀壹支│
│  │        │潘佩伶不能抗拒，而自收銀│22 -26頁，偵卷│沒收。  │
│  │        │機內取出現金6109元（查獲│第2205號第14頁│        │
│  │        │前已遭花用殆盡）交付予宋│，聲羈卷第4 頁│        │
│  │        │國仕，宋國仕得手後，逃離│，原審卷第58、│        │
│  │        │現場。                  │48 頁 、第63頁│        │
│  │        │                        │反面）。      │        │
├─┼────┼────────────┼───────┼────┤
│6 │100年2月│宋國仕攜帶兇器刺刀1 支，│被告之自白、證│宋國仕犯│
│  │19日0時 │趁店內無其餘客人之隙，至│人張智鈞和楊淑│攜帶兇器│
│  │15分許，│店內櫃臺前，取出上開刺刀│滿之證述、贓物│強盜罪，│
│  │屏東縣屏│，持以向店員張智鈞喝稱「│認領保管單、監│累犯，處│
│  │東市民生│搶劫」，藉以脅迫張智鈞交│視錄影畫面翻拍│有期徒刑│
│  │東路8之1│付收銀機內現金，致張智鈞│照片、查獲採證│捌年。  │
│  │號「OK便│不能抗拒，而將收銀機之抽│照片、原審勘驗│        │
│  │利商店」│屜抽出，放於收銀桌上，宋│筆錄（警卷第50│        │
│  │。      │國仕伸手拿取該抽屜內現金│76號第3 、7 、│        │
│  │        │431 元，得手後逃逸（查獲│9 、17、31-32 │        │
│  │        │後被害人已領回等值現金）│、25-30 頁，偵│        │
│  │        │。                      │卷第2336號第13│        │
│  │        │                        │頁，聲羈卷第4 │        │
│  │        │                        │頁，原審卷第58│        │
│  │        │                        │頁、第63頁反面│        │
│  │        │                        │）。          │        │
└─┴────┴────────────┴───────┴────┘